【裁判字號】    89,台上,2017
【裁判日期】    890420
【裁判案由】    偽造有價證券
【裁判全文】
最高法院刑事判決                              八十九年度台上字第二○一七號
    上  訴  人  甲○○
右上訴人因張林千惠、程遠東等自訴偽造有價證券案件，不服台灣高等法院高雄分院
中華民國八十六年五月十三日第二審更審判決（八十五年度上更(一)字第三三二號，自
訴案號：台灣高雄地方法院八十二年度自字第七八七號、八十三年度自字第六、一三
一號），提起上訴，本院判決如左：
    主  文
原判決撤銷，發回台灣高等法院高雄分院。
    理  由
本件原判決認定上訴人甲○○從事土地代書業務，因需資金週轉，竟利用其受託經手
代辦房地移轉登記或抵押貸款之機會，基於概括之犯意，意圖供行使之用，於民國八
十一年七月三十日，用自訴人張林千惠（上訴人之妻之兄嫂）之印章，偽造張林千
惠為發票人，面額新台幣（下同）一百五十萬元，發票日為八十一年七月三十日，票
據號碼為○三八八二三號之本票一紙，並持張林千惠前因託其向行庫辦理貸款，而留
置於上訴人處之張林千惠所有坐落高雄市○○區○○街八十二巷十九號房屋及其基地
即高雄市○○段○○段第八三七地號面積四十九平方公尺土地之所有權狀，押於案外
人李詩約處，向李詩約詐調現款一百五十萬元花用。嗣因張林千惠欲出售該不動產，
向上訴人要求取回所有權狀，上訴人竟謊稱權狀遺失，並於八十一年十二月十日，明
知為不實事項，向高雄市鹽埕地政事務所申請補發上述房屋及土地所有權狀，使該管
機關登載於職務上所掌公文書，因而核發新所有權狀，足以生損害於地政機關對於土
地所有權狀之管理。上訴人又意圖為自己不法之所有，於八十二年二月五日，與自訴
人程遠東簽訂買賣契約，向之詐稱，欲購買程遠東所有坐落高雄縣鳳山市道○○段下
菜園小段第四十之七地號建地面積四十五平方公尺及其建號第一二九二號門牌為高雄
縣鳳山市○○街三十七之一號房屋一棟，先交付五萬元定金，並自稱其係代書，為節
省登記費用，願自行負責辦理所有權移轉登記，而取得程遠東交付之上開房地所有權
狀、印鑑證明書及印章後，並盜用程遠東印章及偽造其署押，進而偽造程遠東為借款
人之二百萬元借據、前開房地之抵押權設定契約書、土地登記申請書各乙紙，於八十
二年二月十六日持向高雄縣鳳山市地政事務所申辦抵押權設定登記，使該管公務員將
前開不實事項登載於職務上製作之土地登記簿，將前開房地設定最高限額二百四十萬
元之抵押權予不知情之陳順孝，足以生損害於程遠東及地政機關登記之正確性。上訴
人並盜用前開印章，偽造程遠東為共同發票人（上訴人亦為共同發票人）面額二百萬
元，發票日為八十二年二月二十四日，到期日為同年八月二十三日之本票一紙，持向
陳順孝詐調現款二百萬元。嗣上訴人無力清償，李詩約、陳順孝分別轉向張林千惠、
程遠東求償，張林千惠（原判決誤為上訴人）、程遠東始知上情等情。因而撤銷第一
審關於上訴人部分之判決，改判仍論處上訴人連續意圖供行使之用，而偽造有價證券
罪刑，固非無見。
惟查：(一)、有罪判決書之事實一欄，為判斷其適用法令當否之準據，法院應將依職權
認定與論罪科刑有關之事實，翔實記載，然後於理由內逐一說明其憑以認定之證據，
並使事實認定與理由說明，互相適合，方為合法。倘若事實認定與理由說明，不相一
致，或事實或理由欄內之記載，前後齟齬，按諸刑事訴訟法第三百七十九條第十四款
後段規定，均屬判決理由矛盾之當然違背法令。原判決事實欄認定記載上訴人盜用程
遠東印章並偽造其署押進而偽造程遠東為共同發票人（上訴人亦為共同發票人）面額
二百萬元，發票日為八十二年二月二十四日，到期日為同年八月二十三日之本票一紙
，持向陳順孝詐調現款二百萬元；主文則為原判決附表(一)編號２偽造發票人程遠東部
分之本票一張沒收之宣告。核與原判決附表(一)編號２所示本票之發票人僅程遠東一人
，並無其他共同發票人之記載相齟齬，難謂無判決理由矛盾之違法。又偽造之本票固
應依刑法第二百零五條規定宣告沒收，惟如發票人有二人以上，其中僅部分發票人係
偽造，對於真正發票人部分並非無效，自不得沒收，而票據權利之行使與票據本身不
能分離，於此情形法院為沒收之宣告時，僅諭知偽造部分（即偽造發票人部分）沒收
即可，不得將該紙票據本體宣告沒收，而剝奪合法持有人對於真正發票人之權利。原
判決諭知其附表(一)編號２偽造程遠東部分之本票一張沒收，就該張本票沒收之範圍尚
欠明確，亦有可議。(二)、科刑判決所認定之事實，與所援用之卷內證據資料不相適合
者，即屬證據上之理由矛盾。原判決理由二之1.謂上訴人確於八十一年七月二十四日
持張林千惠之印章、所有權狀等相關證件及資料，向高雄市三民區地政事務所辦理以
高雄區中小企業銀行為權利人、本金最高限額七百二十萬元之抵押權設定登記一節，
為上訴人所是認云云，而採為上訴人論罪證據之一，核與上訴人在第一審辯稱張林千
惠設定上開七百二十萬元抵押權係委託代書陳水蓮辦理，並非伊所辦，且設定該抵押
權同時清償前順位黃陳紅棗及高雄市第一信用合作社之債權，並塗銷其抵押權（第一
審卷(一)第八十六頁）；於原審稱該抵押權不是伊辦的，但伊知道是一位陳代書辦理的
（原審八十五年度上更(一)字第三三二號卷第六十三頁背面）等語之卷內資料不盡相符
，難謂無證據上理由矛盾之違誤。其實情如何？原審未予究明釐清，遽予判決，其審
理亦有未盡。(三)、有罪之判決書，對被告有利之證據不採納者，應說明其理由，為刑
事訴訟法第三百十條第二款所明定。故有罪判決書對於被告有利之證據，如不加採納
，必須說明其不予採納之理由，否則即難謂無判決不備理由之違誤。是事實審法院應
於審判期日就被告否認犯罪所為有利之辯解事項與證據，予以調查，而於有罪判決理
由內詳加論列，否則率行判決，即屬於法有違。上訴人於原審另辯稱張林千惠曾於八
十一年七月二十四日，將其所有坐落高雄市○○區○○段五五八地號之土地，及地上
建物即三民區○○○路七六○巷一弄一號房屋，為高雄區中小企業銀行設定本金最高
限額七百二十萬元之抵押權，有土地及建物登記謄本可證（原審法院上訴字卷第二八
九頁），嗣張林千惠向該銀行貸款六百萬元，並於八十一年七月二十八日，親自向該
銀行領取核發之貸款及簽發每張面額均為七萬零九十二元之支票十二張交付該銀行，
有該銀行貸款繳款通知可證（同上原審法院卷第二九一頁），而向該銀行辦理貸款，
須借款人親自持身分證、印鑑章辦理，有該銀行八十三年十二月五日高五福銀總一三
四號函足憑（同上原審法院卷第一六二頁），足見張林千惠於八十一年七月二十八日
至該銀行領取貸款及簽發支票時，係親自至該銀行且持有其印鑑章，故上訴人不可能
於八十一年七月三十日盜用張林千惠之印鑑章偽造其本票云云。原判決就上訴人此項
有利辯解，未予採納亦未說明何以不足採之理由，亦有理由不備之違誤。(四)、已經提
起公訴或自訴之案件，在同一法院重行起訴者，應諭知不受理之判決，刑事訴訟法第
三百零三條第二款規定甚明。原判決認其事實欄所載上訴人之犯行，為裁判上一罪，
依連續犯、牽連犯論處上訴人連續偽造有價證券罪刑。如果無訛，則其事實欄一之1.
及一之2.部分即為同一案件。而裁判上一罪之案件，雖僅就其中一部分起訴，效力及
於全部，法院應就全部為審判，對於其他部分即不得再重複起訴，否則即違前述規定
，對於後起訴部分應為不受理之判決。查原判決論罪之事實一之1.部分經自訴人張林
千惠先於八十二年十二月十三日向第一審法院提起自訴（即台灣高雄地方法院八十二
年度自字第七八七號部分），其起訴之效力是否及於所謂裁判上一罪之原判決事實一
之2.部分？自訴人程遠東於八十二年十二月十七日就原判決事實一之2.部分向第一審
法院提起自訴（即台灣高雄地方法院八十三年度自字第六號部分），有無違背前開規
定，對於同一案件在同一法院重行起訴之情形？第一審及原審將上開二自訴案件合併
審理，而依裁判上一罪論處上訴人罪刑，但對於有無重複起訴之情形，未予釐清論斷
，已有可議。又原判決理由五說明不能證明上訴人犯罪而不另為無罪之諭知部分，為
自訴人張林千惠另於八十三年二月十六日向第一審法院提起之自訴（即台灣高雄地方
法院八十三年度自字第一三一號部分），原審將之與前開論罪之案件，合併審理，既
認不能證明上訴人有該部分犯罪，則與前開論罪部分即無裁判上一罪之關係，原判決
對於該部分之自訴不另為無罪之諭知，亦有可議。再依刑事訴訟法第三百二十五條第
一項規定，自訴案件自訴人得於第一審辯論終結前撤回自訴者，以告訴乃論或請求乃
論之罪為限。自訴人張林千惠、程遠東提起自訴後，於第一審辯論終結前曾具狀聲明
撤回關於上訴人侵占及偽造文書等部分之自訴（第一審卷(一)第一四一頁、第一四二頁
），其真意如何？是否發生撤回之效力？原判決未予論述明白，亦有可議。(五)、原判
決理由六既謂台灣高雄地方法院檢察署八十五年度偵續字第二二二號移送原審併辦之
上訴人涉嫌向郭寶燕詐借二百萬元部分，經查不能證明其犯罪，則該部分與前開論罪
部分，即無所謂裁判上一罪之關係，應非起訴效力所及，不得併予審判，應退回檢察
官處理。原審竟又予以審判，而謂不另為無罪之諭知，亦有可議。以上或為上訴意旨
所指摘，或為本院得依職權調查之事項，原判決既有違誤，應認仍有撤銷發回更審之
原因。至原判決理由五、六說明不另諭知無罪部分，因原判決係依裁判上一罪論斷，
基於審判不可分之原則，併予發回，附此敘明。
據上論結，應依刑事訴訟法第三百九十七條、第四百零一條，判決如主文。
中      華      民      國    八十九    年      四      月     二十     日
                              最高法院刑事第五庭
                                  審判長法官  董  明  霈
                                        法官  丁  錦  清
                                        法官  林  茂  雄
                                        法官  王  居  財
                                        法官  張  祺  祥
      右正本證明與原本無異
                                              書  記  官
中      華      民      國    八十九    年      四      月    二十八    日


司法院資訊處製作；財團法人民間司法改革基金會備份。
